臺灣高等法院臺中分院刑事裁定　　　 100年度交抗字第1083號
抗　告　人
即受處分人　劉濬誼
上列抗告人因違反道路交通管理處罰條例案件，不服臺灣苗栗地
方法院中華民國100年11月21日所為裁定（100年度交聲字第340
號），提起抗告，本院裁定如下：
    主    文
原裁定撤銷，發回臺灣苗栗地方法院。
    理    由
一、本件抗告人即受處分人劉濬誼（下簡稱為受處分人）之抗告
    意旨略以：(一)按「道路交通管理處罰條例第35條第3項（已
    修正為第4項）規定：『汽車駕駛人拒絕接受第一項測試之
    檢定者，處新臺幣六萬元罰鍰，並吊銷其駕駛執照...』有
    關『拒絕接受酒精濃度測試』構成要件，應以警方明確告知
    駕駛人酒精濃度測試標準流程及方法後，駕駛人仍積極或消
    極拒絕測試，即可判定為『拒絕接受酒精濃度測試』。」內
    政部警政署（90）警署交字第175739號函著有明文。復按『
    汽車駕駛人拒絕接受酒精濃度檢測，未以顯然不當之言詞或
    行動相加於執勤員警時，對於拒絕接受酒精濃度檢測之汽車
    駕駛人，執勤員警應告知或勸導其接受酒精濃度檢測，並向
    渠說明拒絕接受檢測，將面對之法令及處罰。』同署警署交
    字第09200043162號函亦有明文。本案受處分人劉濬誼於民
    國100年9月19日凌晨0時許駕駛自用小客車擦撞路邊之安全
    島，員警到場處理時，即持酒精濃度測試器對於受處分人劉
    濬誼表示欲對其進行酒測，受處分人劉濬誼因剛經歷擦撞之
    驚嚇，對於員警之要求一時無法回應，員警見狀即通知受處
    分人劉濬誼之父母到場，期間對於受處分人劉濬誼並未『明
    確』告知駕駛人酒精濃度測試標準流程及方法，依前揭警政
    署函釋意旨，應尚無法判定為『拒絕接受酒精濃度測試』。
    退步言之，即便員警之告知方式雖非明確，但尚在一般人可
    理解之範圍內，然於受處分人劉濬誼未依指示進行酒精濃度
    檢測時，並未對其說明如拒絕接受檢測，將面對之法令及處
    罰（即道路交通管理處罰條例第35條第4項「汽車駕駛人拒
    絕接受酒精測試之檢定者，處新臺幣六萬元罰鍰，並當場移
    置保管該汽車及吊銷該駕駛執照」、第67條第2項「汽車駕
    駛人，曾依第三十五條第四項前段規定吊銷駕駛執照者，三
    年內不得考領駕，駛執照」之規定），其取締行為顯然不符
    前揭函釋之意旨。(二)『為加強道路交通管理，維護交通秩序
    ，確保交通安全，制定本條例。』道路交通管理處罰條例第
    1條訂有明文。依上開條文所闡釋之立法目的可知，該法係
    為規範交通行為，以確保用路人之安全及交通之通暢，該法
    律之性質應定性為行政法，故自應受行政法法理之規範。而
    本案員警進行酒精濃度檢測時，應將測試標準流程及方法『
    明確』告知受測人，如受測人知悉後，仍拒絕接受檢測，則
    員警應對該受測人說明如拒絕檢測將面對之法令及處罰，上
    開內政部警政署之二函釋規範在案，而該函釋係屬行政程序
    法第159條所稱之行政規則，具有規範機關內部秩序及運作
    之功能，意即警政署所屬之單位人員（如警局之員警）自應
    受其規範，又該二函釋業已發布數年之久，員警取締酒駕勤
    務亦長時間受其規範，故其所規範之流程實己成為取締酒駕
    行為之慣例，本案員警於取締受處分人劉濬誼酒駕行為時，
    並未依循上開二函釋之意旨，故其取締行為顯已違反行政自
    我拘束原則，爰請求撤銷原裁定，並聲請調查民國100年9
    月19日員警取締受處分人劉濬誼酒駕時之錄音，釐清本案員
    警於取締時是否明確告知受處分人劉濬誼酒精濃度測試標準
    流程及方法、及受處分人劉濬誼未依指示進行酒精濃度檢測
    時，是否曾對其說明如拒絕接受檢測，將面對之法令及處罰
    等語。
二、原裁定意旨略以：「(一)按前揭道路交通管理處罰條例第35條
    自86年1月22日修正增定就有「拒絕酒精濃度測試檢定」之
    情形者，應課予罰鍰60,000元、當場移置保管該汽車及吊銷
    該駕駛執照之裁罰，較諸同條第1項規定飲酒駕車之處罰：
    「汽車駕駛人，駕駛汽車經測試檢定有酒精濃度超過規定標
    準者，處新臺幣15,000元以上60,000元以下罰鍰，並當場移
    置保管該汽車及吊扣其駕駛執照1年」，更為嚴厲，目的在
    於不使拒絕酒精濃度測試檢定之駕駛人反而獲得寬典，否則
    無異鼓勵駕駛人拒絕接受測試，而直接給予酒精濃度超過規
    定標準之最高罰鍰60,000元，並於違規行為人有未肇事而經
    警要求進行酒精濃度測試而拒絕接受測試者，除應依道路交
    通管理處罰條例第35條第4項前段之規定裁罰60,000元之罰
    鍰、吊銷駕駛執照，應依道路交通管理處罰條例第67條第2
    項規定併予裁處3年內不得考領駕駛執照；甚違規行為人有
    肇事致人重傷或死亡而有拒絕進行酒精濃度測試情形時，依
    道路交通管理處罰條例第35條第4項後段併予裁處吊銷其駕
    駛執照並終身不得考領駕駛執照，此於道路交通管理處罰條
    例第67條第1項亦定有明文，是道路交通管理處罰條例第35
    條第4項前段、第67條第2項之規定，與行政程序法所規定之
    比例原則並無抵觸，原處分機關於違規行為人有「拒絕酒精
    濃度測試」違規時，依道路交通管理處罰條例第35條第4項
    規定裁罰並無違誤。(二)次按道路交通管理處罰條例第35條第
    4 項關於處罰之基礎，係因人體內酒精含量由開始飲酒時之
    0 ％，依飲酒量漸漸累積增加，在完成飲酒時體內酒精含量
    達到最高，隨後依代謝率逐漸代謝。基此，倘駕駛人遭警員
    攔停後，積極拒絕接受酒精濃度測試檢定或消極推諉拖延酒
    精濃度測試檢定之時間，致其體內酒精濃度因時間經過而逐
    漸代謝降低，對於其他立即配合測試之駕駛人顯有不公。是
    內政部警政署於90年8月23日以（90）警署交字第175739號
    函明示有關「拒絕接受酒精濃度測試檢定」構成要件，應以
    警方明確告知駕駛人酒精濃度測試標準流程及方法後，駕駛
    人仍積極或消極拒絕測試，即可判定為「拒絕接受酒精濃度
    測試檢定」；而交通部於90年8月14日以（90）交路字第048
    748號函亦明示尊重內政部警政署有關上開「拒絕接受酒精
    濃度測試檢定」之處理意見。而內政部警政署於92年1月6日
    以警署交字第09200043162號函頒之警察人員對酒後駕車當
    事人實施強制作為應注意事項載明於酒後駕車未肇車，而汽
    車駕駛人拒絕接受酒精濃度測試檢定，未以顯然不當之言語
    或行動相加於執勤員警時，執勤員警應表明身分，並告知目
    前在執行取締酒後駕車勤務，請汽車駕駛人配合實施測試檢
    定，並向其說明實施酒精濃度測試檢定之程序，倘該汽車駕
    駛人拒絕接受酒精濃度測試檢定，應運用技巧溝通、勸導或
    警告將依據道路交通管理處罰條例第35條第4項規定，處新
    臺幣6萬元罰鍰、當場移置保管車輛及吊銷其駕駛執照，且3
    年內不得考領。汽車駕駛人如仍拒絕接受酒精濃度測試檢定
    ，應製單舉發，並當場移置保管其車輛。是本院亦認為有無
    「拒絕接受酒精濃度測試檢定」，應以汽車駕駛人實質作為
    據以判斷，縱汽車駕駛人未於舉發違規時明示拒絕接受酒精
    濃度測試檢定，卻刻意消極推諉拖延接受酒精濃度測試檢定
    之時間，期使體內酒精濃度得因時間經過而代謝降低，即可
    規避酒精濃度超過規定標準而駕車之處罰，此不僅影響警方
    公權力之行使，更使取締酒醉駕車之執法，產生公平性之質
    疑。再者，依道路交通管理處罰條例第35條第4項之文義解
    釋，亦無從認知有意將汽車駕駛人消極推諉拖延接受酒精濃
    度測試檢定之情況排除在外。因此，只要汽車駕駛人有「拒
    絕接受酒精濃度測試檢定」之實質作為，無論係積極明示不
    接受酒精濃度測試檢定或消極推諉拖延接受酒精濃度測試檢
    定之時間，均有道路交通管理處罰條例第35條第4項規定之
    適用，而本件異議人於舉發警員到場命其進行酒精濃度測試
    時，並未立即配合警員進行相關測試，反延宕至異議人父母
    到場時方願進行酒測，顯已符合前揭所述有消極推諉拖延接
    受酒精濃度測試檢定時間之情狀，原舉發警員舉發異議人有
    違反道路交通管理處罰條例第35條第4項之規定，於法並無
    不合。(三)綜前，本件異議人確於前述時、地，有拒絕接受酒
    精濃度測試檢定之違規事證明確。異議人上開所辯，無非卸
    責之詞，不足採信。原處分機關依道路交通管理處罰條例第
    35條第4項、第67條第2項、違反道路交通管理事件統一裁罰
    基準及處理細則第41條第4項，裁處異議人罰鍰60,000元、
    吊銷駕駛執照，3年內不得考領駕駛執照，核無違法或不當
    之處。」等情，固屬有據。
三、惟查，交通警察依道路交通管理處罰條例所列之違規事實製
    單舉發之行為，係公務員基於職務上之權力，依法就特定之
    具體事件所為之具公法上效果之單方面行政行為，性質雖為
    行政罰，然道路交通管理處罰條例第89條，既有準用刑事訴
    訟法之規定，則刑事訴訟法有關法院調查證據之事項，自應
    於道路交通案件審理中予以準用；又依道路交通事件處理辦
    法第15條：「法院就聲明異議之事件，必要時，得訊問受處
    分人及其他關係人，並得傳喚證人，命行鑑定，實施勘驗。
    」之相關規定可知，法院就聲明異議之案件為調查時，若受
    處分人所爭執之事項並非全然無疑，復無其他客觀證據（如
    ：相片或錄像等）足可供法院調查證明時，則基於公平正義
    及受處分人利益之維護，自應由執行查察取締勤務人員出庭
    ，依據調查人證之程序，使就親歷事實提供說明，以兼顧程
    序之正義及發現實質之真實。本件受處分人於原審對於本案
    員警於取締時「是否明確告知受處分人劉濬誼酒精濃度測試
    標準流程及方法、及受處分人劉濬誼未依指示進行酒精濃度
    檢測時，是否曾對其說明如拒絕接受檢測，將面對之法令及
    處罰」等事由，雖未有所爭執，致原審未及審酌調查該情事
    之有無，然受處分人於提起本件抗告時既爭執舉發員警有「
    未明確告知」上開事由之情事，查其所陳並非全然無疑，亦
    無其他客觀事證以供調查，是原審既未傳喚舉發員警具結作
    證，亦未予受處分人到場表示意見之機會，僅依原舉發警察
    機關之書函，逕為上開裁定，自難昭折服。受處分人抗告意
    旨指摘及此，為有理由，爰將原裁定予以撤銷，發回原審法
    院，期詳為調查後，再為適法之處置。
四、據上論斷，應依道路交通事件處理辦法第25條、刑事訴訟法
    第413條，裁定如主文。
中    華    民    國     100   年    12    月    29   日
            刑事第三庭   審判長法  官   王  增  瑜
                               法  官   曾  佩  琦
                               法  官   李  悌  愷
以上正本證明與原本無異。
不得再抗告。
                               書記官   陳  妙  瑋
中    華    民    國     100   年    12    月    29   日